---
title: "Bloque 0 - Auditoría de Calidad de Datos"
author: "Roselyn Rojas"
output:
  github_document:
    toc: true
    toc_depth: 2
---

```{r setup, include=FALSE}
# Este script carga previamente 01_ingesta.R y 00_config.R

knitr::opts_chunk$set(
  echo = FALSE,
  warning = FALSE,
  message = FALSE
)

source(
  here::here(
    "R",
    "02_auditoria_calidad.R"
  )
)

```

# Auditoría de Calidad de Datos

Antes de realizar los análisis de negocio, se ejecutó una auditoría sobre los
seis archivos suministrados con el objetivo de identificar problemas de
completitud, consistencia, unicidad, validez, integridad referencial,
frescura, integridad temporal y asignación del experimento A/B.

Para cada validación se documenta:evidencia cuantitativa,interpretación del hallazgo,decisión aplicada y nivel de severidad.

Los archivos originales ubicados en `data/raw/` no fueron modificados durante
la auditoría.

---

# 1. Completitud - `customer_id`

Se evaluó la ausencia de `customer_id` y su consistencia con el uso de la
tarjeta de lealtad (`loyalty_card`).


```{r completitud_customer_id}

tabla_completitud <- aud_completitud %>%
  transmute(
    `Total transacciones` =
      format(
        total_transacciones,
        big.mark = ",",
        scientific = FALSE
      ),

    `Sin customer_id` =
      format(
        customer_id_nulo,
        big.mark = ",",
        scientific = FALSE
      ),

    `% sin customer_id` =
      paste0(
        pct_customer_id_nulo,
        "%"
      ),

    `customer_id nulo + loyalty FALSE` =
      format(
        nulo_sin_lealtad,
        big.mark = ",",
        scientific = FALSE
      ),

    `customer_id nulo + loyalty TRUE` =
      format(
        nulo_con_lealtad,
        big.mark = ",",
        scientific = FALSE
      ),

    `customer_id presente + loyalty FALSE` =
      format(
        customer_presente_sin_lealtad,
        big.mark = ",",
        scientific = FALSE
      ),

    `customer_id presente + loyalty TRUE` =
      format(
        customer_presente_con_lealtad,
        big.mark = ",",
        scientific = FALSE
      )
  )

knitr::kable(
  tabla_completitud,
  align = "r"
)

```

De un total de **`r format(aud_completitud$total_transacciones, big.mark = ",")`**
transacciones, **`r format(aud_completitud$customer_id_nulo, big.mark = ",")`**
(**`r aud_completitud$pct_customer_id_nulo`%**) no presentan `customer_id`.

La totalidad de estos registros corresponde a transacciones con
`loyalty_card = FALSE`.

No se identificaron casos con `customer_id` nulo y `loyalty_card = TRUE`, ni
registros con `customer_id` informado y `loyalty_card = FALSE`.

Por lo tanto, la ausencia de `customer_id` es consistente con la definición
del dataset y no se considera un error de calidad.

**Decisión:** conservar todas las transacciones para los análisis agregados de
ventas. Las transacciones sin `customer_id` se excluirán únicamente de los
análisis que requieran identificación individual del cliente, como cohortes y
retención.

**Severidad:** Informativa. No afecta las métricas agregadas de ventas, aunque
limita los análisis que requieren identificación individual del cliente.

---

# 2. Consistencia - `total_amount` vs. detalle de transacción

Se evaluó la consistencia entre el monto registrado en
`transactions.total_amount` y la suma de `quantity * unit_price` de los
artículos asociados a cada transacción.

Para evitar clasificar diferencias mínimas de representación decimal como
errores, se utilizó una tolerancia monetaria de **0.01**.


```{r consistencia_resumen}

tabla_consistencia <- aud_consistencia %>%
  transmute(
    `Total transacciones` =
      format(
        total_transacciones,
        big.mark = ",",
        scientific = FALSE
      ),

    `Monto consistente` =
      format(
        coinciden,
        big.mark = ",",
        scientific = FALSE
      ),

    `Monto inconsistente` =
      format(
        no_coinciden,
        big.mark = ",",
        scientific = FALSE
      ),

    `% inconsistente` =
      paste0(
        pct_no_coinciden,
        "%"
      ),

    `Sin detalle` =
      format(
        sin_detalle,
        big.mark = ",",
        scientific = FALSE
      )
  )

knitr::kable(
  tabla_consistencia,
  align = "r"
)

```

De un total de
**`r format(aud_consistencia$total_transacciones, big.mark = ",")`**
transacciones,
**`r format(aud_consistencia$coinciden, big.mark = ",")`**
presentaron diferencias iguales o inferiores a la tolerancia definida.

Se identificaron
**`r format(aud_consistencia$no_coinciden, big.mark = ",")`**
transacciones, equivalentes al
**`r aud_consistencia$pct_no_coinciden`%** del total, con diferencias
superiores a 0.01.

Todas las transacciones poseen registros asociados en
`transaction_items`, por lo que no se identificaron operaciones sin detalle.

### Magnitud de las discrepancias

```{r consistencia_magnitud}

tabla_magnitud <- aud_magnitud_diferencias %>%
  transmute(
    `Promedio` =
      round(diferencia_promedio, 2),

    `Mediana` =
      round(mediana, 2),

    `P75` =
      round(percentil_75, 2),

    `P90` =
      round(percentil_90, 2),

    `P95` =
      round(percentil_95, 2),

    `P99` =
      round(percentil_99, 2),

    `Máximo` =
      round(diferencia_maxima, 2)
  )

knitr::kable(
  tabla_magnitud,
  align = "r"
)

```

Entre las transacciones inconsistentes, la diferencia absoluta promedio fue de
**`r round(aud_magnitud_diferencias$diferencia_promedio, 2)`** y la mediana de
**`r round(aud_magnitud_diferencias$mediana, 2)`**.

La magnitud observada indica que las discrepancias no pueden atribuirse
únicamente a redondeos o diferencias menores de precisión decimal.

### Relación con el estado de la transacción

El **98.4%** de las transacciones inconsistentes corresponde a operaciones
`COMPLETED` y el **1.6%** a `RETURNED`.

Este resultado sugiere que el estado `RETURNED` no explica por sí solo las
diferencias identificadas entre el monto de cabecera y el detalle de los
artículos.

**Decisión provisional:** conservar las transacciones y marcarlas como alerta
de calidad hasta completar el análisis de la dirección de las diferencias y
su posible relación con promociones u otras reglas de negocio. No se excluirán
registros ni se sustituirá todavía `total_amount` por el monto calculado desde
el detalle.

**Severidad:** Media. La incidencia representa aproximadamente el 1% de las
transacciones, pero la magnitud de algunas diferencias puede afectar el cálculo
de GMV y otras métricas monetarias.


---

# 3. Unicidad - `transaction_id`

Se evaluó la unicidad de `transaction_id`, campo definido como identificador
único de cada transacción.

```{r unicidad_transaction_id}

tabla_unicidad <- aud_unicidad %>%
  transmute(
    `Total transacciones` =
      format(
        total_transacciones,
        big.mark = ",",
        scientific = FALSE
      ),

    `ID nulos` =
      format(
        transaction_id_nulos,
        big.mark = ",",
        scientific = FALSE
      ),

    `ID duplicados` =
      format(
        transaction_id_duplicados,
        big.mark = ",",
        scientific = FALSE
      ),

    `Filas involucradas` =
      format(
        filas_involucradas,
        big.mark = ",",
        scientific = FALSE
      ),

    `Filas excedentes` =
      format(
        filas_excedentes,
        big.mark = ",",
        scientific = FALSE
      )
  )

knitr::kable(
  tabla_unicidad,
  align = "r"
)

```

No se identificaron valores duplicados de `transaction_id`. Por lo tanto,
cada registro de `transactions` posee un identificador único y no existen
filas excedentes asociadas a duplicidad de la llave.

Asimismo, no se identificaron valores nulos en `transaction_id`, por lo que
el campo cumple con las condiciones esperadas para funcionar como llave
primaria de la tabla.

**Decisión:** no se requiere corrección ni deduplicación de `transactions`.
Se utilizará `transaction_id` como identificador único para las relaciones
con `transaction_items` y para los conteos de transacciones en los análisis
posteriores.

**Severidad:** Sin hallazgos. No se identificaron problemas de unicidad en la
llave principal.

---

# 4. Validez

Se evaluaron valores que podrían representar condiciones económicamente
inválidas o inconsistencias en la información transaccional.

---

## 4.1 Validez de `total_amount`

```{r validez_total_amount}

tabla_total_amount <- aud_total_amount %>%
  transmute(
    `Total transacciones` =
      format(
        total_transacciones,
        big.mark = ",",
        scientific = FALSE
      ),

    `Monto negativo` =
      format(
        monto_negativo,
        big.mark = ",",
        scientific = FALSE
      ),

    `Monto cero` =
      format(
        monto_cero,
        big.mark = ",",
        scientific = FALSE
      ),

    `% monto cero` =
      paste0(
        pct_monto_cero,
        "%"
      ),

    `Monto positivo` =
      format(
        monto_positivo,
        big.mark = ",",
        scientific = FALSE
      )
  )

knitr::kable(
  tabla_total_amount,
  align = "r"
)

```

No se identificaron transacciones con `total_amount` negativo.

Se detectaron únicamente
**`r format(aud_total_amount$monto_cero, big.mark = ",")`**
transacciones con monto igual a cero, equivalentes al
**`r aud_total_amount$pct_monto_cero`%** del total.

La revisión del detalle mostró que las tres operaciones corresponden a
transacciones `COMPLETED` y contienen el mismo producto, `ITEM_089`, registrado
con `unit_price = 0` y `was_on_promo = FALSE`.

En estos casos, tanto el monto de cabecera como el monto calculado desde el
detalle son iguales a cero. Por lo tanto, las transacciones son internamente
consistentes, pero presentan una anomalía desde el punto de vista de validez
económica.

Las tres operaciones se registraron en tiendas diferentes, por lo que el patrón
no se encuentra inicialmente concentrado en un único establecimiento.

---

## 4.2 `unit_price = 0` sin promoción

```{r validez_unit_price}

tabla_precio_cero <- aud_precio_cero %>%
  transmute(
    `Total líneas` =
      format(
        total_items,
        big.mark = ",",
        scientific = FALSE
      ),

    `Precio cero sin promoción` =
      format(
        precio_cero_sin_promo,
        big.mark = ",",
        scientific = FALSE
      ),

    `% afectado` =
      paste0(
        pct_precio_cero_sin_promo,
        "%"
      )
  )

knitr::kable(
  tabla_precio_cero,
  align = "r"
)

```

De **`r format(aud_precio_cero$total_items, big.mark = ",")`** líneas de
transacción,
**`r format(aud_precio_cero$precio_cero_sin_promo, big.mark = ",")`**
presentan `unit_price = 0` y `was_on_promo = FALSE`, equivalentes al
**`r aud_precio_cero$pct_precio_cero_sin_promo`%** del total.

La incidencia sobre el dataset completo es reducida. Sin embargo, el análisis
por producto mostró una concentración sistemática del problema.

```{r validez_producto_afectado}

tabla_producto_cero <- aud_precio_cero_producto %>%
  transmute(
    `Producto` = item_id,
    `Nombre` = item_name,
    `Categoría` = category,
    `Proveedor` = vendor_id,

    `Costo` =
      round(cost, 2),

    `Casos precio cero` =
      format(
        casos_precio_cero,
        big.mark = ",",
        scientific = FALSE
      ),

    `% de anomalías` =
      paste0(
        porcentaje_casos,
        "%"
      )
  )

knitr::kable(
  tabla_producto_cero,
  align = c("l", "l", "l", "l", "r", "r", "r")
)

```

Los registros anómalos se concentran en `ITEM_089`, correspondiente al producto
**Bebidas Producto 89**, de la categoría Bebidas y proveedor `VND_027`.

El producto tiene un costo unitario de **7.10**, por lo que el registro de una
venta a precio cero sin una promoción explícita representa una condición
económicamente atípica.

### Comportamiento histórico de `ITEM_089`

```{r validez_item089}

tabla_item089 <- aud_item089 %>%
  transmute(
    `Total líneas` =
      format(
        total_lineas,
        big.mark = ",",
        scientific = FALSE
      ),

    `Precio cero` =
      format(
        precio_cero,
        big.mark = ",",
        scientific = FALSE
      ),

    `Precio cero sin promoción` =
      format(
        precio_cero_sin_promo,
        big.mark = ",",
        scientific = FALSE
      ),

    `% precio cero` =
      paste0(
        pct_precio_cero,
        "%"
      ),

    `Precio positivo` =
      format(
        precio_positivo,
        big.mark = ",",
        scientific = FALSE
      ),

    `Precio promedio` =
      round(precio_promedio, 2),

    `Mediana` =
      round(mediana_precio, 2),

    `Precio máximo` =
      round(precio_maximo, 2)
  )

knitr::kable(
  tabla_item089,
  align = "r"
)

```

`ITEM_089` registra
**`r format(aud_item089$total_lineas, big.mark = ",")`**
líneas de venta durante el período.

De ellas,
**`r format(aud_item089$precio_positivo, big.mark = ",")`**
presentan un precio mayor que cero y
**`r format(aud_item089$precio_cero_sin_promo, big.mark = ",")`**
presentan precio cero sin promoción.

El precio mediano observado para el producto es
**`r round(aud_item089$mediana_precio, 2)`**, mientras que su costo unitario
es **`r round(info_item089$cost, 2)`**.

La combinación de costo positivo, comportamiento histórico de venta a precios
mayores que cero y registros puntuales a precio cero sin promoción sugiere una
anomalía sistemática asociada al registro del precio de este SKU.

---

### Relación con la consistencia de montos

Se evaluó si los registros de precio cero explican las discrepancias detectadas
entre `total_amount` y el monto calculado desde `transaction_items`.

```{r validez_precio_cero_consistencia}

tabla_precio_cero_consistencia <- aud_precio_cero_consistencia %>%
  mutate(
    resultado =
      ifelse(
        coincide,
        "Monto consistente",
        "Monto inconsistente"
      )
  ) %>%
  transmute(
    `Resultado` = resultado,

    `Líneas` =
      format(
        lineas,
        big.mark = ",",
        scientific = FALSE
      ),

    `Porcentaje` =
      paste0(
        porcentaje,
        "%"
      )
  )

knitr::kable(
  tabla_precio_cero_consistencia,
  align = c("l", "r", "r")
)

```

De las
**`r format(aud_precio_cero$precio_cero_sin_promo, big.mark = ",")`**
líneas con precio cero sin promoción,
**228 (98.7%)** pertenecen a transacciones cuyo `total_amount` coincide con el
monto calculado desde el detalle.

Únicamente **3 líneas (1.3%)** se encuentran asociadas con transacciones que
también presentan una discrepancia monetaria.

Estas tres transacciones representan aproximadamente
**`r aud_precio_cero_inconsistente$pct_sobre_inconsistencias`%**
de las inconsistencias monetarias identificadas en la sección anterior.

Por lo tanto, la anomalía de precio cero no explica el problema general de
conciliación entre `total_amount` y `transaction_items`. Ambos hallazgos deben
tratarse como problemas de calidad distintos.

---

**Decisión:** conservar los registros en la capa original y crear una bandera
de calidad para identificar las líneas con `unit_price = 0` y
`was_on_promo = FALSE`.

No se realizará una imputación automática del precio, ya que el dataset no
proporciona una regla de negocio que permita determinar de forma confiable cuál
debió ser el precio aplicado en cada operación.

Las líneas afectadas serán tratadas separadamente en los análisis que dependan
directamente del precio del producto, principalmente margen bruto y GMROI.

Las transacciones podrán conservarse para análisis agregados basados en
`total_amount` cuando el monto de cabecera sea válido.

Las tres transacciones con `total_amount = 0` también serán marcadas como
anómalas. Aunque existe consistencia entre cabecera y detalle, corresponden a
operaciones `COMPLETED` sobre un producto con costo positivo vendido a precio
cero sin promoción registrada.

**Severidad:** Media. La incidencia sobre el volumen total de datos es baja,
pero el patrón está concentrado sistemáticamente en un producto y puede
distorsionar métricas de precio, margen y rentabilidad a nivel SKU.

---

# 5. Integridad referencial

Se evaluó la integridad de las principales relaciones entre las tablas
transaccionales y las tablas maestras.

Las relaciones revisadas fueron:

- `transactions.store_id` → `stores.store_id`;
- `products.vendor_id` → `vendors.vendor_id`.

---

## 5.1 Integridad de tiendas

```{r integridad_stores}

tabla_fk_stores <- aud_fk_stores %>%
  transmute(
    `Total transacciones` =
      format(
        total_transacciones,
        big.mark = ",",
        scientific = FALSE
      ),

    `Transacciones afectadas` =
      format(
        filas_afectadas,
        big.mark = ",",
        scientific = FALSE
      ),

    `Tiendas inexistentes` =
      tiendas_inexistentes,

    `% afectado` =
      paste0(
        pct_transacciones_afectadas,
        "%"
      )
  )

knitr::kable(
  tabla_fk_stores,
  align = "r"
)

```

`r if (
  aud_fk_stores$filas_afectadas == 0
) {
  "No se identificaron transacciones asociadas a store_id inexistentes en la tabla stores. La relación entre transactions y stores presenta integridad referencial completa para los registros analizados."
} else {
  paste0(
    "Se identificaron ",
    format(aud_fk_stores$filas_afectadas, big.mark = ","),
    " transacciones asociadas a ",
    aud_fk_stores$tiendas_inexistentes,
    " store_id que no existen en la tabla stores. Esto representa ",
    aud_fk_stores$pct_transacciones_afectadas,
    "% de las transacciones."
  )
}`

`r if (
  aud_fk_stores$filas_afectadas == 0
) {
  "**Decisión:** no se requiere tratamiento adicional para la relación entre transacciones y tiendas."
} else {
  "**Decisión:** conservar las transacciones en la capa original, marcarlas como registros con tienda no encontrada y excluirlas únicamente de análisis que requieran atributos de la dimensión stores hasta resolver la referencia."
}`

`r if (
  aud_fk_stores$filas_afectadas == 0
) {
  "**Severidad:** Sin hallazgos."
} else {
  "**Severidad:** Media. La existencia de transacciones sin una tienda válida puede afectar análisis por país, formato, región y productividad."
}`

---

## 5.2 Integridad de proveedores

Se validó que todos los `vendor_id` registrados en `products` existieran en
la tabla maestra `vendors`.

```{r integridad_vendors}

tabla_fk_vendors <- aud_fk_vendors %>%
  transmute(
    `Total productos` =
      format(
        total_productos,
        big.mark = ",",
        scientific = FALSE
      ),

    `Productos afectados` =
      format(
        filas_afectadas,
        big.mark = ",",
        scientific = FALSE
      ),

    `Vendors inexistentes` =
      vendors_inexistentes,

    `% productos afectados` =
      paste0(
        pct_productos_afectados,
        "%"
      )
  )

knitr::kable(
  tabla_fk_vendors,
  align = "r"
)

```

Se identificaron
**`r aud_fk_vendors$filas_afectadas` productos**
cuyo `vendor_id` no tiene correspondencia en la tabla `vendors`.

Todos los casos pertenecen al mismo identificador de proveedor,
**`VND_031`**, por lo que existe un único proveedor huérfano en la relación.

Los productos afectados pertenecen a las categorías **Alimentos** y
**Cuidado Personal**.

### Productos afectados

```{r detalle_vendor_inexistente}

knitr::kable(
  detalle_vendor_inexistente,
  align = c("l", "l", "l", "l", "l", "r")
)

```

Aunque el problema afecta únicamente cinco registros de la dimensión de
productos, su relevancia aumenta al considerar su presencia en las ventas.

### Impacto transaccional

```{r impacto_vendor_inexistente}

tabla_impacto_vendor <- impacto_vendor_inexistente %>%
  transmute(
    `Líneas afectadas` =
      format(
        lineas_afectadas,
        big.mark = ",",
        scientific = FALSE
      ),

    `% líneas` =
      paste0(
        pct_lineas_afectadas,
        "%"
      ),

    `Transacciones afectadas` =
      format(
        transacciones_afectadas,
        big.mark = ",",
        scientific = FALSE
      ),

    `% transacciones` =
      paste0(
        pct_transacciones_afectadas,
        "%"
      ),

    `Unidades` =
      format(
        unidades,
        big.mark = ",",
        scientific = FALSE
      ),

    `GMV detalle` =
      format(
        round(gmv_detalle, 2),
        big.mark = ",",
        scientific = FALSE
      )
  )

knitr::kable(
  tabla_impacto_vendor,
  align = "r"
)

```

Los cinco productos asociados a `VND_031` participan en
**`r format(impacto_vendor_inexistente$transacciones_afectadas, big.mark = ",")`**
transacciones, equivalentes al
**`r impacto_vendor_inexistente$pct_transacciones_afectadas`%**
del total.

Además, representan
**`r format(impacto_vendor_inexistente$lineas_afectadas, big.mark = ",")`**
líneas de venta
(**`r impacto_vendor_inexistente$pct_lineas_afectadas`%** del detalle),
**`r format(impacto_vendor_inexistente$unidades, big.mark = ",")`**
unidades y un GMV calculado desde el detalle de aproximadamente
**`r format(round(impacto_vendor_inexistente$gmv_detalle, 2), big.mark = ",")`**.

Por lo tanto, aunque la inconsistencia afecta una cantidad reducida de
productos, su impacto transaccional es material.

**Decisión:** conservar los cinco productos y sus ventas. Se mantendrá
`VND_031` como identificador del proveedor y se creará una bandera de
integridad referencial para identificar que el proveedor no fue encontrado
en la tabla maestra.

Cuando un análisis requiera atributos provenientes de `vendors`, como nombre,
país, tier o disponibilidad en catálogo compartido, `VND_031` se clasificará
como `VENDOR_NO_ENCONTRADO` hasta disponer de una corrección de la tabla
maestra.

Para los análisis de GMROI se conservarán las ventas, costos, unidades y
categorías correspondientes a estos productos. Se evitarán uniones internas
que eliminen los registros por falta de correspondencia en `vendors`.

**Severidad:** Media-Alta. La inconsistencia afecta únicamente cinco productos,
pero estos participan en aproximadamente
**`r impacto_vendor_inexistente$pct_transacciones_afectadas`%**
de las transacciones. Una unión incorrecta con la dimensión `vendors` podría
excluir una fracción material de las ventas y sesgar los análisis de
rentabilidad por proveedor.

La principal anomalía de integridad referencial identificada corresponde a
productos asociados al proveedor `VND_031`, inexistente en la tabla maestra
`vendors`.

El tratamiento definido prioriza conservar las ventas y mantener trazabilidad,
evitando eliminar registros válidos por una deficiencia en la dimensión de
proveedores.

---

# 6. Frescura

Se evaluaron períodos consecutivos sin transacciones por tienda, considerando
como relevantes los gaps de **3 o más días**.

```{r frescura_resumen}

tabla_frescura <- aud_frescura %>%
  transmute(
    `Gaps detectados` = cantidad_gaps,
    `Tiendas con gap` = tiendas_con_gap,
    `Gap máximo (días)` = gap_maximo_dias,
    `Gaps >= 3 días` = gaps_3_dias_o_mas
  )

knitr::kable(
  tabla_frescura,
  align = "r"
)

```

Se identificó un único gap de **7 días consecutivos** en `TIENDA_012`
(Tienda Escuintla 12), entre el **10 y el 16 de septiembre de 2024**.

```{r frescura_contexto}

tabla_gap_contexto <- aud_gap_contexto %>%
  transmute(
    `Período` = periodo,
    `Días` = dias,
    `Días con ventas` = dias_con_ventas,
    `Transacciones` = transacciones_totales,
    `Promedio diario` = round(transacciones_promedio_dia, 2)
  )

knitr::kable(
  tabla_gap_contexto,
  align = c("l", "r", "r", "r", "r")
)

```

La tienda registró actividad todos los días durante la semana anterior
(58 transacciones) y posterior (49 transacciones), mientras que durante el gap
no registró ninguna operación.

El patrón es atípico; sin embargo, los datos no permiten determinar si corresponde
a un cierre real de la tienda o a una interrupción en el reporte de información.

**Decisión:** conservar los datos sin imputar ventas y marcar el período como
alerta de frescura. No se interpretará automáticamente como una caída de demanda.

**Severidad:** Media. El hallazgo afecta una sola tienda, pero puede distorsionar
métricas semanales y análisis de estacionalidad.

---

# 7. Integridad temporal

Se validó que las transacciones fueran registradas en fechas iguales o
posteriores a la fecha de apertura (`opening_date`) de cada tienda.

```{r integridad_temporal_resumen}

tabla_integridad_temporal <- aud_integridad_temporal %>%
  transmute(
    `Transacciones afectadas` =
      filas_afectadas,

    `Tiendas afectadas` =
      tiendas_afectadas
  )

knitr::kable(
  tabla_integridad_temporal,
  align = "r"
)

```

Se identificaron **`r aud_integridad_temporal$filas_afectadas` transacciones**
anteriores a la fecha oficial de apertura, concentradas en una única tienda.

```{r integridad_temporal_detalle}

tabla_integridad_temporal_detalle <- aud_integridad_temporal_detalle %>%
  transmute(
    `Tienda` = store_id,
    `Nombre` = store_name,
    `Fecha apertura` = opening_date,
    `Transacciones afectadas` = transacciones_afectadas,
    `Primera transacción` = primera_transaccion,
    `Última transacción` = ultima_transaccion,
    `Máximo días antes` = max_dias_antes_apertura
  )

knitr::kable(
  tabla_integridad_temporal_detalle
)

```

El hallazgo corresponde a `TIENDA_037` (Tienda Quetzaltenango 37), cuya fecha
de apertura registrada es el **1 de junio de 2024**.

Sin embargo, existen 50 transacciones entre el **15 y el 31 de mayo de 2024**,
con un desfase máximo de **17 días antes de la apertura**.

Los datos disponibles no permiten determinar si estas operaciones corresponden
a actividades de preapertura o a una inconsistencia en la fecha maestra de la
tienda.

**Decisión:** conservar los registros en la capa original y marcarlos como
alerta de integridad temporal. Las 50 transacciones se excluirán de análisis
que requieran respetar el período oficial de operación de la tienda, como
Comp Sales y productividad, mientras no exista evidencia que justifique
corregir `opening_date`.

**Severidad:** Media. El problema afecta una sola tienda y un número reducido
de transacciones, pero puede distorsionar métricas basadas en antigüedad y
períodos comparables.

---

# 8. Validación del experimento A/B

Se evaluó si alguna tienda fue asignada simultáneamente a `CONTROL` y
`TREATMENT` dentro del mismo experimento y durante períodos superpuestos.

```{r ab_test_resumen}

tabla_ab_test <- aud_ab_test %>%
  transmute(
    `Conflictos detectados` = conflictos,
    `Tiendas afectadas` = tiendas_afectadas,
    `Promociones afectadas` = promociones_afectadas
  )

knitr::kable(
  tabla_ab_test,
  align = "r"
)

```

Se identificaron **`r aud_ab_test$conflictos` conflictos**, correspondientes a
**`r aud_ab_test$tiendas_afectadas` tiendas** dentro de la promoción
`Exhibicion_Q3_2024`.

```{r ab_test_detalle}

tabla_ab_conflictos <- detalle_ab_conflictos_tienda %>%
  transmute(
    `Tienda` = store_id,
    `Nombre` = store_name,
    `País` = country,
    `Formato` = format,
    `Tamaño m2` = size_sqm,
    `Inicio CONTROL` = control_inicio,
    `Fin CONTROL` = control_fin,
    `Inicio TREATMENT` = treatment_inicio,
    `Fin TREATMENT` = treatment_fin
  )

knitr::kable(
  tabla_ab_conflictos
)

```

Las tiendas `TIENDA_008` y `TIENDA_037` aparecen asignadas a ambas variantes
durante todo el período comprendido entre el **1 de septiembre y el 12 de
octubre de 2024**.

Esta condición genera contaminación experimental y no permite determinar de
forma confiable a qué grupo pertenece cada establecimiento.

**Decisión:** conservar los registros originales, pero excluir ambas tiendas
del análisis principal del experimento A/B. No se realizará una reasignación
arbitraria a CONTROL o TREATMENT.

**Severidad:** Alta para el análisis experimental. Aunque únicamente afecta
dos tiendas, su inclusión comprometería la independencia entre los grupos y
podría sesgar la estimación del efecto de la estrategia de exhibición.

---

# 9. Resumen de la auditoría

La siguiente tabla consolida los principales hallazgos identificados durante
la auditoría y el tratamiento definido para los análisis posteriores.

```{r resumen_auditoria}

resumen_bloque0 <- tibble::tibble(

  Dimensión = c(
    "Completitud",
    "Consistencia",
    "Unicidad",
    "Validez",
    "Integridad referencial",
    "Frescura",
    "Integridad temporal",
    "A/B Test"
  ),

  Hallazgo = c(

    paste0(
      aud_completitud$pct_customer_id_nulo,
      "% de transacciones sin customer_id, consistente con loyalty_card = FALSE."
    ),

    paste0(
      format(aud_consistencia$no_coinciden, big.mark = ","),
      " transacciones presentan diferencias entre total_amount y el detalle."
    ),

    "No se identificaron transaction_id duplicados.",

    paste0(
      aud_total_amount$monto_cero,
      " transacciones con total_amount = 0 y ",
      format(aud_precio_cero$precio_cero_sin_promo, big.mark = ","),
      " líneas con unit_price = 0 sin promoción, concentradas en ITEM_089."
    ),

    ifelse(
      aud_fk_stores$filas_afectadas == 0,
      paste0(
        "Sin problemas en store_id. ",
        aud_fk_vendors$filas_afectadas,
        " productos están asociados al vendor inexistente VND_031."
      ),
      paste0(
        aud_fk_stores$filas_afectadas,
        " transacciones con tienda inexistente y ",
        aud_fk_vendors$filas_afectadas,
        " productos asociados al vendor inexistente VND_031."
      )
    ),

    paste0(
      "Un gap de ",
      aud_frescura$gap_maximo_dias,
      " días consecutivos sin transacciones en TIENDA_012."
    ),

    paste0(
      aud_integridad_temporal$filas_afectadas,
      " transacciones de TIENDA_037 registradas antes de opening_date."
    ),

    paste0(
      aud_ab_test$tiendas_afectadas,
      " tiendas asignadas simultáneamente a CONTROL y TREATMENT."
    )
  ),

  Evidencia = c(

    paste0(
      format(aud_completitud$customer_id_nulo, big.mark = ","),
      " de ",
      format(aud_completitud$total_transacciones, big.mark = ","),
      " transacciones; 0 inconsistencias con loyalty_card."
    ),

    paste0(
      aud_consistencia$pct_no_coinciden,
      "% del total; mediana de diferencia = ",
      round(aud_magnitud_diferencias$mediana, 2),
      "; máximo = ",
      round(aud_magnitud_diferencias$diferencia_maxima, 2),
      "."
    ),

    paste0(
      "0 IDs duplicados y ",
      aud_unicidad$filas_excedentes,
      " filas excedentes."
    ),

    paste0(
      aud_precio_cero$pct_precio_cero_sin_promo,
      "% de las líneas. ITEM_089 tiene costo 7.10 y mediana de precio 13.10."
    ),

    paste0(
      format(impacto_vendor_inexistente$transacciones_afectadas, big.mark = ","),
      " transacciones afectadas (",
      impacto_vendor_inexistente$pct_transacciones_afectadas,
      "% del total)."
    ),

    paste0(
      "TIENDA_012: 58 transacciones en los 7 días previos, 0 durante el gap y ",
      "49 en los 7 días posteriores."
    ),

    paste0(
      "TIENDA_037: ventas entre 2024-05-15 y 2024-05-31; ",
      "máximo 17 días antes de la apertura."
    ),

    paste0(
      "TIENDA_008 y TIENDA_037 aparecen en ambas variantes durante ",
      "todo el período 2024-09-01 a 2024-10-12."
    )
  ),

  Decisión = c(

    "Conservar. Excluir únicamente de cohortes y análisis que requieran identificación de cliente.",

    "Conservar y marcar como alerta. No sustituir montos hasta definir la fuente monetaria oficial.",

    "Sin tratamiento. Utilizar transaction_id como identificador único.",

    "Conservar en raw y marcar anomalías. No imputar precios; tratar por separado en margen y GMROI.",

    "Conservar ventas. Mantener VND_031 como proveedor no encontrado y evitar INNER JOIN que elimine operaciones.",

    "Conservar sin imputar ventas. Marcar 2024-09-10 a 2024-09-16 como alerta de frescura.",

    "Conservar y marcar alerta. Excluir estas operaciones de análisis sujetos a la fecha oficial de apertura.",

    "Excluir TIENDA_008 y TIENDA_037 del análisis principal del experimento A/B."
  ),

  Severidad = c(
    "Informativa",
    "Media",
    "Sin hallazgos",
    "Media",
    "Media-Alta",
    "Media",
    "Media",
    "Alta"
  )
)

knitr::kable(
  resumen_bloque0,
  align = c("l", "l", "l", "l", "l")
)

```

La auditoría evidencia una calidad general adecuada para continuar con los
análisis, aunque se identificaron anomalías puntuales que requieren controles
específicos.

Los principales riesgos corresponden a la inconsistencia entre `total_amount`
y el detalle de algunas transacciones, la ausencia del proveedor `VND_031` en
la tabla maestra y la asignación conflictiva de dos tiendas dentro del
experimento A/B.

No se modificaron los archivos originales. Los tratamientos definidos se
aplicarán posteriormente mediante reglas de exclusión, banderas de calidad o
clasificaciones explícitas, según corresponda.
